臺灣屏東地方法院民事裁定
111年度消債更字第56號
聲  請  人  
即 債務 人  侯佩芳  


代  理  人  陳冠年律師
上列當事人因消費者債務清理事件聲請更生，本院裁定如下：
    主  文
聲請人侯佩芳自民國111年7月7日中午12時起開始更生程序。
命司法事務官進行本件更生程序。
    理  由
一、按法院開始更生程序之裁定，應載明其年、月、日、時，並
    即時發生效力，消費者債務清理條例（下稱消債條例）第45
    條第1項定有明文。又法院裁定開始更生或清算程序後，得
    命司法事務官進行更生或清算程序，消債條例第16條第1項
    亦定有明文可參。復按債務人不能清償債務或有不能清償之
    虞者，得依本條例所定更生程序或清算程序，清理其債務；
    債務人無擔保或無優先權之本金及利息債務總額未逾新臺幣
    （下同）1,200萬元者，於法院裁定開始清算程序或宣告破
    產前，得向法院聲請更生；本條例所稱消費者，指5年內未
    從事營業活動或從事小規模營業活動之自然人，前項小規模
    營業指營業額平均每月20萬元以下者，消債條例第3條、第4
    2條第1項、第2條第1項、第2項分別規定甚明。再按債務人
    對於金融機構負債務者，在聲請更生或清算前，應向最大債
    權金融機構請求協商債務清償方案，或向其住、居所地之法
    院或鄉、鎮、市、區調解委員會聲請債務清理之調解。債務
    人為前項請求或聲請，應以書面為之，並提出財產及收入狀
    況說明書、債權人及債務人清冊，及按債權人之人數提出繕
    本或影本；協商或調解成立者，債務人不得聲請更生或清算
    ，但因不可歸責於己之事由，致履行有困難者，不在此限，
    消債條例第151條第1項、第2項、第7項亦分別定有明文。而
    前開法律規定之「但因不可歸責於己之事由，致履行有困難
    者，不在此限」，所謂「履行有困難」即係以債務人之收入
    ，扣除自己及依法應受其扶養者所必要生活費用之數額，仍
    不足以清償協商條件所定之數額。其立法意旨係基於債務清
    償方案成立後，應由債務人誠實遵守信用履行協商還款條件
    ，惟於例外情形下發生情事變更，在清償期間收入或收益不
    如預期，致該方案履行困難甚或履行不能，因不可歸責於己
    之事由，始能聲請更生或清算。此規範意旨在避免債務人任
    意毀諾已成立之協商，濫用更生或清算之裁判上債務清理程
    序。蓋以債務清償方案係經當事人行使程序選擇權所為之債
    務清理契約，債務人應受該成立之協議所拘束。債務人既已
    與金融機構協商成立，如認該協商方案履行有其他不適當情
    形，自仍應再循協商途徑謀求解決。所謂不可歸責於己之事
    由並不以債務人「不可預見」為必要，消債條例第151條第7
    項但書規定情形，僅須於法院就更生或清算之聲請為裁判時
    存在即可，不以協商成立後始發生者為限，並與債務人於協
    商時能否預見無關。
二、本件聲請意旨略以：聲請人積欠債務達1.117,209元，有不
    能清償之情事，曾於107年5月間依消債條例之規定，與最大
    債權金融機構國泰世華商業銀行股份有限公司請求債務協商
    ，並約定自107年5月10日起，分120期、年息百分之5、每月
    清償3,413元。然聲請人於協商成立前並不知尚積欠元大國
    際資產管理股份有限公司及摩根聯邦資產管理股份有限公司
    債務，摩根聯邦資產管理股份有限公司並於近期對聲請人提
    告請求清償債務（本院110年度屏小字第596號民事判決），
    且因國內新冠肺炎影響，聲請人之收入自每月18,000元減少
    至16,000元，才無法依約還款。聲請人後於111年1月18日再
    次依消債條例之規定向各相對人聲請調解，惟調解並未成立
    。而聲請人所負無擔保或無優先權之本金及利息債務總額未
    逾1,200萬元，復未經法院裁定開始清算程序或宣告破產，
    爰請求裁定准予更生等語。
三、經查：
  ㈠聲請人符合消債條例第151條第7項但書「因不可歸責於己之
    事由，致履行顯有重大困難」之規定：
  1.聲請人前開主張，業據提出財產及收入狀況說明書、債權人
    清冊、財團法人金融聯合中心查詢當事人綜合信用報告回覆
    書、108至109年度綜合所得稅各類所得資料清單、全國財產
    稅總歸戶財產查詢清單、收入證明切結書及勞工保險被保險
    人投保資料表等件為證（見本院卷第7至17、97至100頁），
    並有相對人國泰世華商業銀行股份有限公司、華南商業銀行
    股份有限公司、摩根聯邦資產管理股份有限公司陳報狀可參
    （見本院卷第60至82頁）。聲請人既曾與各債權金融機構達
    成債務協商，復因無法負擔協商還款金額導致毀諾，而向本
    院聲請更生，參照首開說明，本院即應審酌前開還款協議之
    條件，是否已無法兼顧聲請人個人生活之基本需求，而有「
    不可歸責於己之事由致履行有困難」之情事，資為本件是否
    准予更生聲請之判斷準據。
  2.依前開相對人之陳報狀及所附前置協商機制協議書內容所示
    ，聲請人係與國泰世華商業銀行股份有限公司及華南商業銀
    行股份有限公司達成協商，約定自107年5月10日起，分120
    期，年息百分之5，每期清償3,413元，後因未依約履行，於
    111年4月經相對人報送毀諾。關於聲請人毀諾時之經濟狀況
    ，聲請人主張其配偶係經營服飾店，聲請人於店內協助，其
    配偶每月會給予其16,000元之薪資，其每月必要生活費用則
    為13,000元，並提出收入切結書及勞工保險投保明細為證（
    見本院卷第16至17頁）。本院審酌聲請人107年7月25日退保
    勞工保險後至今未再次投保，且查無聲請人有其他隱藏之收
    入來源，則應可信聲請人所述屬實，而其每月必要生活費用
    亦低於依消債條例第64條之2第1項計算之數額，亦為可採。
    則以聲請人前開經濟狀況，其每月僅剩餘3,000元，依協商
    內容履行協商顯有困難，且聲請人亦有其他債權人開始對其
    追索債務，則依據首開說明，可認聲請人毀諾實有不可歸責
    之事由，仍得聲請更生。
  ㈡關於聲請人目前之經濟狀況及有無不能清償債務之虞：
  1.聲請人主張其於配偶開設之服飾店工作，每月領有薪資16,0
    00元，已如前述，故本院爰先以每月16,000元做為計算聲請
    人償債能力之基礎。
  2.按債務人必要生活費用，以最近一年衛生福利部或直轄市政
    府所公告當地區每人每月最低生活費一點二倍定之。受扶養
    者之必要生活費用，準用第一項規定計算基準數額，並依債
    務人依法應負擔扶養義務之比例認定之。消債條例第64條之
    2第1項、第2項定有明文。聲請人個人日常生活必要費用部
    分，審酌聲請人負債之現況，基於社會經濟活動之互賴及誠
    信，該日常生活所需費用，自應節制開支，不得有超越一般
    人最低生活標準之享受，否則反失衡平，本院參酌衛生福利
    部所公告111年度臺灣省每人每月最低生活費用標準之1.2倍
    為17,076元，則聲請人每月最低生活費除有特殊情形並有證
    據證明者外，自宜以前開數額為度，始得認係必要支出。聲
    請人主張其目前每月必要生活費用為13,000元，既低於前開
    數額，應為可採。
  ⒊從而，以聲請人目前每月所得扣除其每月必要生活費用後，
    僅餘3,000元（計算式：16,000元－13,000元＝3,000元）。雖
    聲請人名下尚有與他人公同共有之六筆不動產及國泰人壽保
    險股份有限公司之保單(見本院卷第15、101至102頁)，惟前
    開不動產如得以清償債務，則應早已受債權人聲請強制執行
    並變賣受償，而前開保單於保險契約條件成就或解約前亦無
    法用以清償債務，且聲請人積欠之債務至少已達1,754,110
    元，有各相對人陳報狀在卷足憑（見本院卷第25至36、70至
    74頁），本院審酌聲請人之債務、財產、勞力、收入及必要
    生活費用支出等情狀，堪認聲請人已有不能清償債務之情，
    而有藉助更生制度調整其與債權人間之權利義務關係而重建
    其經濟生活之必要，自應許聲請人得藉由更生程序清理債務
    。
四、綜上所述，聲請人係一般消費者，並已達不能清償債務之程
    度，其中無擔保或無優先權之本金及利息債務未逾1,200萬
    元，且未經法院裁定開始清算程序或宣告破產，又查無消債
    條例第6條第3項、第8條或第46條各款所定駁回更生聲請之
    事由存在，則聲請人聲請更生係屬有據。本件聲請人更生既
    經准許，並依上開規定命司法事務官進行本件更生程序，爰
    裁定如主文。至聲請人於更生程序開始後，就其名下之保單
    ，應於更生程序進行中就是否將保險解約金納入更生方案為
    說明，並提出足以為債權人會議可決或經法院認為公允之更
    生方案以供採擇。而司法事務官於進行本件更生程序、協助
    聲請人提出更生方案時，亦應依聲請人之薪資變化、社會常
    情及現實環境衡量聲請人之償債能力，並酌留其生活上應變
    所需費用，進而協助聲請人擬定允當之更生方案，始符消債
    條例重建債務人經濟生活之立法目的，附此敘明。
五、依消債條例第11條第1項、第45條第1項、第16條第1項，裁
    定如主文。
中　　華　　民　　國　　111 　年　　7 　　月　　7 　　日
              民事庭        法　　　官　潘  快
上為正本係照原本作成
本裁定不得抗告。
中　　華　　民　　國　　111 　年　　7 　　月　　7 　　日
　　　                      書　記　官　鍾嘉芸